臺灣高雄地方法院刑事判決　　　　　　 96年度交易字第324號
公　訴　人　臺灣高雄地方法院檢察署檢察官
被　　　告　丁○○
選任辯護人　呂郁斌律師
上列被告因過失致死案件，經檢察官提起公訴（96年度偵字第33
44、3347號），本院判決如下：
    主  文
丁○○因過失致人於死，處有期徒刑陸月，如易科罰金，以銀元
參佰元即新臺幣玖佰元折算壹日，減為有期徒刑參月，如易科罰
金，以銀元參佰元即新臺幣玖佰元折算壹日。
    事  實
一、丁○○於民國93年1 月20日晚間9 時許，駕駛車號YV-4497
    號自小客車，沿高雄市○○區○○路由北往南方向行駛，行
    經該路與逢甲路口前21.7公尺處時（即尚未到達路口，該路
    口劃設有行人穿越道），應注意車前狀況，隨時採取必要之
    安全措施，並減速慢行，而當時天候晴朗，夜間有照明，路
    面為乾燥、無障礙物、亦無缺陷之柏油路面，視距良好，依
    其情形並無不能注意之情事，竟疏未注意車前狀況及減速慢
    行，適有陳久榮騎乘腳踏車在該處由東往西方向橫越翠華路
    雙黃線至對向，致陳久榮之腳踏車右側車身遭丁○○所駕駛
    之自小客車左前保險桿處撞擊，陳久榮因而人車倒地，受有
    頸椎受傷併四肢癱瘓、頸部外傷併顏面頭皮多處撕裂傷等傷
    害。丁○○於肇事後經警據報前往處理而不知何人肇事之情
    況下，留在現場當場承認為肇事者而受裁判。陳久榮經送醫
    治療後，仍於95年8 月15日下午6 時15分許，因頸部損傷併
    四肢癱瘓導致急性呼吸衰竭而死亡。
二、案經陳久榮及其子女陳錦隆、乙○○、陳敏慧、陳麗雲、陳
    淑玲訴由臺灣高雄地方法院檢察署檢察官偵查起訴。
    理  由
一、按被告以外之人於審判外向法官所為之陳述，得為證據，刑
    事訴訟法第159 條之1 第1 項定有明文，從而本件證人丙○
    ○於另案（本院93年度訴字第2705號民事損害賠償事件）具
    結而向法官所為之證述，應具有證據能力。次按被告以外之
    人於審判外之陳述，雖不符刑事訴訟法第159 條之1 至第15
    9 條之4 規定，而經當事人於審判程序同意作為證據，法院
    審酌該言詞陳述或書面陳述作成時之情況，認為適當者，亦
    得為證據；當事人、代理人或辯護人於法院調查證據時，知
    有該法第159 條第1 項不得為證據之情形，而未於言詞辯論
    終結前聲明異議者，視為有前項之同意，該法第159 條之5
    業已明揭其旨。本件所引其他審判外之書面事證，檢察官、
    被告丁○○及辯護人均知為審判外之書面事證，且均同意或
    無異議作為證據，本院審酌其取證之過程並無瑕疵，且與本
    案具有關連性，未見有何不適當之情形，是得為證據，合先
    敘明。
二、訊據被告丁○○固不否認有駕車於前揭時、地與被害人陳久
    榮發生交通事故，導致陳久榮因而死亡之事實，然矢口否認
    有何過失傷害犯行，辯稱：當時被害人騎乘沒有車燈之腳踏
    車，先橫越翠華路由南往北方向之車道，跨越路中間之雙黃
    線，再橫越由北往南方向之內側車道，而行至伊車輛所在之
    外側車道，且當時視線不佳，伊發現被害人車輛時已無法應
    變，在伊之認知中左側應不會有腳踏車垂直橫越車道過來，
    且撞擊點與後來伊停車之位置只相差4.7 公尺，伊業已做出
    最急切之煞車反應，伊並無過失等語。經查：
（一）就本件交通事故發生之經過情形，公訴意旨認被告係駕車
      沿翠華路由北往南方向行經該路與逢甲路口前之21.7公尺
      處時，撞及騎乘腳踏車由東往西橫越翠華路之陳久榮，此
      為被告所不爭執，被告於警詢中並進而供稱：伊自小客車
      左側保險桿處撞及陳久榮之腳踏車後，陳久榮滑過自小客
      車引擎蓋，再撞擊自小客車擋風玻璃後，掉落在自小客車
      右前方即翠華路南下車道之慢車道上，當時伊時速約50公
      里等語（臺灣高雄地方法院檢察署93年度偵字第21473 號
      卷（下稱偵一卷）第3 頁），復稱伊當時時速約50至60公
      里等語（偵一卷第14頁）。本院審酌交通事故發生現場之
      相關跡證，觀諸道路交通事故現場圖（偵一卷第11頁）、
      道路交通事故調查報告表（偵一卷第12、13頁）、現場相
      片（偵一卷第15至23頁）以及臺灣高等法院高雄分院94年
      度上字第140 號民事損害賠償事件中前往現場勘驗結果（
      該案卷（下稱民二卷）第54至59頁），並參以證人即前往
      現場處理之警察丙○○於偵訊（偵一卷第54、55頁與臺灣
      高雄地方法院檢察署95年度調偵字第122 號卷（下稱偵二
      卷）第25頁）、本院93年度訴字第2705號民事損害賠償事
      件（該案卷（下稱民一卷）第178 頁、第256 至258 頁）
      、96年11月1 日本院審判中對於現場狀況之相關證述，可
      知：翠華路與逢甲路口以北之翠華路上，有二快車道、一
      慢車道，接近上開路口時，外側快車道與慢車道上有劃一
      機車停等區，機車停等區之前（南）有行人穿越道，再往
      南則為機車待轉區，本件交通事故發生後，被告之自小客
      車停在翠華路由北往南方向外側快車道，前輪壓在機車停
      等區之北邊線上，距上開路口17公尺，左前側保險桿上方
      有擦撞痕跡，右前輪旁即靠近外側快車道與慢車道之分隔
      線處，有一0.9 公尺斷斷續續之新刮痕，刮痕角度斜向腳
      踏車倒地之位置，被害人之腳踏車則倒停在機車待轉區之
      西側，自小客車左後方亦有一刮痕0.1 公尺，該0.1 公尺
      之刮痕至機車停等區北邊線4.7 公尺，亦即該刮痕至上開
      路口21.7公尺（17公尺＋4.7 公尺），機車待轉區內有一
      攤血，該攤血跡之位置至上開路口4.9 公尺，與上開0.1
      公尺刮痕之垂直距離16.8公尺（4.7 公尺＋17公尺－4.9
      公尺），該攤血並流向斑馬線上，自小客車前擋風玻璃已
      凹陷碎裂，引擎蓋及車頂前方亦嚴重凹陷，腳踏車右側有
      撞擊痕跡，腳踏器向內縮，後輪向左凹陷等情。本院認公
      訴意旨所指被告係駕車沿翠華路由北往南方向行經該路與
      逢甲路口前之21 .7 公尺時，撞及騎乘腳踏車由東往西橫
      越翠華路之陳久榮一節，應與前開現場相關事證相符，而
      可採認。亦即，本件交通事故之發生，應係被告駕車沿翠
      華路外側快車道上由北往南方向行駛，於上開路口前之
      21.7公尺處，適被害人騎乘腳踏車從內側快車道自東向西
      橫越翠華路，被告左前保險桿處撞及被害人腳踏車右側，
      被害人受此巨大撞擊力，其身體先撞擊被告自小客車之前
      方引擎蓋，再彈撞至被告自小客車之前方擋風玻璃及前方
      車頂，而被告於撞及被害人後，其駕駛之自小客車再往前
      行進4.7 公尺後停住，惟被害人已因此作用力而往前彈至
      前方27.2公尺（即4.7 公尺+17 公尺＋5.5 公尺）處之機
      車待轉區內落下而流血受傷，而被害人之腳踏車亦遭撞擊
      後在地面上留下刮痕，並彈至上開路口機車待轉區之西側
      。若非如此，應不至於在翠華路由北往南方向外側快車道
      與慢車道之分隔線上，留下腳踏車斷斷續續之新刮痕，長
      度有0.9 公尺之長，且該刮痕角度又斜向腳踏車倒地之位
      置。另依物理力學之作用力，行進中之被害人於遭時速高
      達50公里左右之自小客車撞擊後，亦無於撞擊點當場倒地
      而留下血跡然其所騎乘之腳踏車卻偏向右側倒地之理。是
      本件車禍之撞擊點，應確係在上開現場圖所繪之0.1 公尺
      長之刮痕處無訛。
（二）本件交通事故之發生情形，已如前述。次應審究者，乃被
      告對於交通事故之發生有無過失。按汽車行駛時，駕駛人
      應注意車前狀況及兩車併行之間隔，並隨時採取必要之安
      全措施；汽車行近行人穿越道前，應減速慢行，遇有行人
      穿越時，無論有無交通警察指揮或號誌指示，均應暫停讓
      行人先行通過，事發當時之道路交通安全規則第94條第3
      項及第103 條分別定有明文，被告駕車自應注意上開規定
      。而該路段之速限為每小時50公里，亦經道路交通事故調
      查報告表記載明確（偵一卷第12頁）。經查本件事故發生
      當時，天候晴、夜間有照明、柏油路面乾燥、無障礙物、
      亦無缺陷、視距良好之事實，業經道路交通事故調查報告
      表記載綦詳（偵一卷第12頁），證人丙○○於96年11月1
      日本院審判中亦證稱：當時視線很好等語，足見被告應無
      不能注意之情事。至於證人即前往現場處理之警察林正亮
      於偵訊中雖證稱：當時天氣很暗視線不好等語（偵一卷第
      54頁），然被告於本院93年度訴字第2705號民事損害賠償
      事件中已自稱：被害人是要橫越翠華路，當時被害人一直
      在看左側，所以沒有注意到伊這邊之來車等語（民一卷第
      172 頁），被告既能於事發前看見被害人行車之動態，可
      見當時視線應頗為良好。被告既無不能注意之情事，卻未
      減速慢行而仍以時速50公里左右之速度行駛，且於車禍發
      生之前既已注意到被害人行車之動向，當時其行駛之南向
      外側快車道左側復尚有一內側快車道，卻仍發生車禍，顯
      見其有疏於注意車前狀況且未減速慢行而隨時採取必要之
      安全措施之過失甚明。被告辯稱並無過失，尚非可採。至
      於證人丙○○於偵訊中雖證稱：「……汽車是應該無責任
      ，因為左手邊是雙黃線，不可能會有來車。這到交通鑑定
      委員會也一樣」等語（偵二卷第25頁），然本件肇事責任
      曾兩度送請高雄市政府交通局車輛行車事故鑑定委員會鑑
      定，均認不便遽作認定，此有該會93年6 月17日高市車鑑
      字第第09 30003013 號函（偵一卷第26頁）、95年3 月27
      日高市車鑑字第第0950001004號函（民二卷第115 、116
      頁）可憑，顯與證人所述意見不一，且被告應有過失，已
      詳述於前，證人所述尚不足為有利被告之認定。至於被害
      人騎乘腳踏車侵入快車道且橫跨雙黃線穿越道路，雖違反
      當時道路交通安全規則第124 條第3 項規定，亦具有過失
      ，然此充其量僅能認為被害人對於損害之擴大亦具有原因
      ，尚無從因而解免被告之過失罪責。
（三）被告對於本件交通事故之發生具有過失，已如前述。被害
      人陳久榮因本件車禍而受有頸椎受傷併四肢癱瘓，頸部外
      傷併顏面頭皮多處撕裂傷等傷害，並有呼吸衰竭、四肢癱
      瘓之狀況，此有高雄醫學大學附設中和紀念醫院之診斷證
      明書、病歷資料以及三泰醫院之診斷證明書、病歷資料附
      卷可參（警卷第19至34頁以及民一卷第8 頁、第48至113
      頁）。而被害人嗣後於95年8 月15日下午6 時15分許，因
      本件車禍導致頸部損傷併四肢癱瘓致急性呼吸衰竭而死亡
      之事實，有臺灣高雄地方法院檢察署勘（相）驗筆錄（相
      驗卷第2 、26頁）、臺灣高雄地方法院檢察署檢察官相驗
      屍體證明書（相驗卷第53頁）、臺灣高雄地方法院檢察署
      法醫驗斷書（相驗卷第31至40頁）、法務部法醫研究所（
      95）醫鑑字第1712號鑑定書（相驗卷第45至52頁）、邱綜
      合醫院診斷證明書（相驗卷第21頁）附卷可憑。足見被告
      之過失行為與被害人陳久榮之死亡結果間，應具有相當因
      果關係。
（四）綜上所述，本件事證明確，被告犯行應堪認定。
三、按行為後法律有變更者，適用行為時之法律，但行為後之法
    律有利於行為人者，適用最有利於行為人之法律，刑法第2
    條第1 項定有明文。而所謂「行為時」，在作為犯係指行為
    人實施犯罪行為之時，而非依其行為結果發生之時為準，本
    件被告上開過失行為之時間既係於93年1 月20日所為，雖被
    害人之死亡結果係延至95年8 月15日發生，仍應認為被告過
    失行為之時間係93年1 月20日。茲就本件新、舊法比較適用
    問題析述如下：就被告所犯刑法第276 條第1 項過失致人於
    死罪之罰金刑而言，95年6 月14日修正公布之刑法施行法第
    1 條之1 將其貨幣單位及提高額度另作規定，取代原罰金罰
    鍰提高標準條例第1 條前段規定之適用，換算數額結果與舊
    法固然並無不同，然刑法於95年7 月1 日修正施行前之第33
    條第5 款原規定罰金刑為銀元1 元以上，亦即新臺幣3 元以
    上，修正後該條款則將罰金刑提高為新臺幣1,000 元以上，
    並以百元計算之，核諸刑法第35條所規定刑之輕重比較標準
    ，過失致人於死罪之刑度應以行為時之法律規定較有利於被
    告。其次，被告行為時之刑法第62條前段原規定對於未發覺
    之罪自首而受裁判者減輕其刑，亦即必減輕其刑而無裁量餘
    地，嗣後95年7 月1 日修正施行之新刑法則改為得減輕其刑
    ，非必一律減輕其刑，比較結果以舊法對於被告較為有利。
    再者，就罰金刑之減輕，依修正後刑法第67條規定，其最高
    度及最低度同減輕之，與修正前刑法第68條所定僅減輕其最
    高度加以比較，以修正後規定較有利於被告。經綜合比較結
    果，新法雖在罰金刑之減輕部分較有利於被告，然本件並未
    科處罰金刑，則新法對於被告並無較有利情形，是依刑法第
    2 條第1 項前段規定，仍應適用被告行為時之舊法。
四、核被告所為，係犯刑法第276 條第1 項之過失致人於死罪。
    又觀諸卷附談話紀錄表（偵一卷第14頁），在「警方到達現
    場時是否主動向警方表明為肇事當事人？」問題之回答勾選
    「有」，證人丙○○於96年11月1 日本院審判中亦證稱：「
    （車禍當初是誰報案？）不知道，是接受勤務中心指派」、
    「（當天你到達現場時在庭被告丁○○是否在現場？）有，
    他開白色車輛」、「（當天被告丁○○有無向你表示他就是
    白色車輛的駕駛？）有」、「（（提示交通事故談話紀錄表
    ）警方到達現場時是否主動向警方表示為肇事當事人，為何
    在上面勾選有？）因為當時是內惟派出所先到，我們後面才
    到達，丁○○的證件已經先被派出所警員登錄，我們再向派
    出所拿丁○○的證件抄錄，丁○○沒有主動跟我表示，是內
    惟派出所跟我們講的，所以我才會勾選有，這份談話紀錄表
    不是我做的，而是另一位警員彭少鄰做的」、「（哪一位警
    員告訴你說是被告主動向警察表示他是肇事者？）派出所員
    警有跟我們說，我們到的時候丁○○也有告訴我他是開車的
    人」等語。綜此以觀，可認被告確有於肇事後經警據報前往
    現場而不知何人肇事時，留在現場當場承認為肇事人而受裁
    判之情事，應依刑法修正前第62條前段規定減輕其刑。茲審
    酌被告因一時疏失而導致被害人陳久榮死亡，不僅侵犯陳久
    榮之生命，並使被害人之家屬遭受難以撫平之創痛，且於犯
    後並未坦然認錯表示悔意，然審酌被害人對於本件車禍亦有
    非輕之過失，以及被告犯罪之手段、過失情節之輕重等一切
    情狀，量處如主文所示之刑，又被告犯罪時間在96年4 月24
    日以前，且非中華民國96年罪犯減刑條例第3 條所列不予減
    刑之情形，應依該條例第2 條第1 項第3 款規定，減其刑期
    2 分之1 ，另諭知易科罰金之折算標準，以資懲儆。（被告
    行為時之刑法第41條第1 項前段原規定：「犯最重本刑為5
    年以下有期徒刑以下之刑之罪，而受6 個月以下有期徒刑或
    拘役之宣告，因身體、教育、職業、家庭之關係或其他正當
    事由，執行顯有困難者，得以1 元以上3 元以下折算1日 ，
    易科罰金」，且罰金罰鍰提高標準條例第2 條規定，折算標
    準就其原定數額提高為100 倍折算1 日，亦即，被告行為時
    之易科罰金折算標準，係以銀元100 元以上300 元以下折算
    1 日，經折算為新臺幣後，應以新臺幣300 元以上900 元以
    下折算為1 日，而被告行為後之95年7 月1 日修正施行之刑
    法第41條第1 項前段則規定：「犯最重本刑為5 年以下有期
    徒刑以下之刑之罪，而受6 個月以下有期徒刑或拘役之宣告
    者，得以新臺幣1,000 元、2,000 元或3,000 元折算1日 ，
    易科罰金」，95年7 月1 日修正施行之罰金罰鍰提高標準條
    例亦將第2 條規定予以刪除，比較新舊法結果以舊法較有利
    於被告，是應依刑法第2 條第1 項前段規定適用舊法諭知易
    科罰金之折算標準。）
據上論斷，應依刑事訴訟法第299 條第1 項前段，刑法第2 條第
1 項前段、第276 條第1 項、修正前第62條前段、修正前第41條
第1 項前段，罰金罰鍰提高標準條例第1 條前段、修正前第2 條
，現行法規所定貨幣單位折算新臺幣條例第2 條，中華民國96年
罪犯減刑條例第2 條第1 項第3 款、第7 條、第9條 ，判決如主
文。
本案經檢察官甲○○到庭執行職務。
中　　華　　民　　國　　96　　年　　11　  月　　16  　日
                         交通法庭 審判長法　官   林水城
                                        法  官   楊筑婷
                                        法  官   譚德周
以上正本證明與原本無異。
如不服本判決應於收受本判決後10日內向本院提出上訴書狀，並
應敘述具體理由，如未敘述上訴理由者，應於上訴期間屆滿後20
日內補提理由書狀於本院（均須按他造當事人之人數附繕本）「
切勿逕送上級法院」。
　　　　　　　　　　　　　　　　　      書記官   林雅婷
中　　華　　民　　國　　96　　年　　11　　月　　16　　日
附錄法條：
中華民國刑法第276條第1項（過失致死罪）
因過失致人於死者，處 2 年以下有期徒刑、拘役或 2 千元以下
罰金。
